【裁判字號】    88,訴,2382
【裁判日期】    890104
【裁判案由】    拆屋還地
【裁判全文】
臺灣臺中地方法院民事判決  八十八年度訴字第二三八二號
    原      告  甲○○○
    訴訟代理人  林俊雄律師
    被      告  戊○○        .
                己○○        .
    兼右二人
    訴訟代理人  庚○○        .
    被      告  丁○○        .
                丙○○        .
    右二人
    訴訟代理人  乙○○        .
右當事人間拆屋還地事件，本院判決如左：
    主      文
被告應將坐落台中縣大甲鎮○○段第四四五之一地號土地上如附圖所示Ａ部分，面積
０．００三三公頃之建物拆除。
被告戊○○應遷離前開土地，將土地返還原告。
訴訟費用由被告負擔。
本判決於原告以新台幣拾壹萬玖仟元供擔保後，得假執行。
    事      實
甲、原告方面：
  一、聲明：如主文第一項、第二項所示，及為以供擔保為條件之假執行宣告。
  二、陳述：
    (一)坐落台中縣大甲鎮○○段第四四五之一地號土地為原告所有，而如附圖所示Ａ
      部分之建物則為訴外人黃合成、被告丁○○、丙○○向訴外人王錐購買，並取
      得事實上處分權，因訴外人黃合成已亡故，其權利由其繼承人即被告戊○○、
      己○○、庚○○繼承，現由被告戊○○居住其內。查被告丁○○並無任何正當
      法律權利而於前揭土地上建築房屋，被告戊○○亦無權居住其上，渠等行為顯
      皆構成對原告所有權之侵害，爰依民法第七百六十七條之規定，請求判決如訴
      之聲明。
    (二)對被告抗辯之陳述：
      系爭土地於分割前為同段第四四五地號之一部分，而四四五地號於重測前地號
      為大甲鎮○○○段一四五地號，訴外人王錐之前雖曾為該土地共有人，但未經
      其他共有人同意，在系爭土地上興建系爭房屋，應係無權占有，被告向王錐購
      買系爭房屋，自亦屬無權占有。原告之父即訴外人王龍是系爭土地共有人，以
      為王錐所蓋之建物全部位於重測前之一四四之一地號上，不知王錐有越界建築
      。
  三、證據：提出土地登記簿謄本一份、地圖謄本影本一份為證。並聲請本院囑託台
      中縣大甲地政事務所到現場勘驗測量。
乙、被告方面：
  一、聲明：原告之訴及假執行之聲請駁回。
  二、陳述：附圖Ａ部分所示之建物係訴外人黃合成（即被告戊○○、己○○、庚○○之父）、被告丙○○、丁○○向訴外人即原告之伯父王錐買的，當時是向王
      錐買大甲鎮○○段第四三九地號土地之應有部分（重測前地號為大甲鎮○○○
      段一四四之一地號）及其上建物（系爭建物為其中一部分），當時王錐亦係同
      段一四五地號（即系爭土地）共有人之一，有權在上面蓋房子。其他共有人也
      在共有土地上蓋房子，可見有分管之約定。
  三、證據：提出請求不動產土地及房屋買賣公證記載事項要旨、杜賣契字、土地所
      有權狀各一份為證。
    理      由
壹、程序方面
    按訴狀送達後，原告不得將原訴變更或追加他訴。但經被告同意或不甚礙被告之
    防禦及訴訟之終結者，不在此限。被告於訴之變更或追加無異議，而為本案之言
    詞辯論者，視為同意變更或追加，民事訴訟法第二百五十五條定有明文。本件原
    告於訴狀送達後追加己○○、丙○○、庚○○為被告，被告等均未異議而為本案
    之言詞辯論，依前開規定，原告所為訴之追加自屬合法，合先敘明。
貳、實體方面
一、原告主張坐落台中縣大甲鎮○○段第四四五之一地號土地為其所有，而如附圖所
    示Ａ部分之建物則為訴外人黃合成、被告丁○○、丙○○向訴外人王錐購買，並
    取得事實上處分權，因訴外人黃合成已亡故，其權利由其繼承人即被告戊○○、
    己○○、庚○○繼承，現由被告戊○○居住其內。查被告丁○○並無任何正當法
    律權利而於前揭土地上建築房屋，被告戊○○亦無權居住其上，渠等行為顯皆構
    成對原告所有權之侵害，爰依民法第七百六十七條之規定，請求判決如其訴之聲
    明等語。被告則以附圖Ａ部分所示之建物係訴外人黃合成（即被告戊○○、己○○、庚○○之父）、被告丙○○、丁○○向訴外人即原告之伯父王錐買的，當時
    是向王錐買大甲鎮○○段第四三九地號土地之應有部分（重測前地號為大甲鎮○○○段一四四之一地號）及其上建物（系爭建物為其中一部分），當時王錐亦係
    同段一四五地號（即系爭土地）共有人之一，有權在上面蓋房子。其他共有人也
    在共有土地上蓋房子，可見有分管之約定等語置辯。
二、原告主張之事實，已據其提出與所述相符之土地登記簿謄本一份為證，且本院囑
    託大甲地政事務所至現場勘驗測量，製有複丈成果圖一份在卷可憑。被告等對其
    就附圖所示Ａ部分建物擁有事實上處分權，且該部分占用原告所有系爭土地，現
    為被告戊○○居住使用乙節並未爭執，惟抗辯稱：該建物係被告戊○○、己○○
    、庚○○之父黃合成及被告丁○○、丙○○共同向訴外人王錐購得，而王錐前乃
    系爭土地共有人之一，其在系爭土地上建屋，係有權占有云云。
三、按各共有人按其應有部分，對於共有物之全部雖有使用收益之權。惟未經共有人
    協議分管之共有物，共有人對共有物之特定部分占用收益，仍須徵得他共有人全
    體之同意。其未經他共有人同意而就共有物之全部或一部任意占用收益，即屬侵
    害他共有人之權利，他共有人得本於所有權請求除去其妨害或請求向全體共有人
    返還占用部分，並得依侵權行為之規定，行使其損害賠償請求權，最高法院八十
    一年度台上字第一八一八號判決意旨可供參照。經查，附圖所示Ａ部分建物係由
    被告戊○○、己○○、庚○○之父黃合成及被告丁○○、丙○○共同向訴外人王
    錐購得，因而取得事實上處分權，有請求不動產土地及房屋買賣公證記載事項要
    旨、杜賣契字各一份為證，堪可採信。次查，本件被告等之前手即訴外人王錐原
    係大甲鎮○○段第四四五地號土地共有人（四四五地號於重測前地號為大甲鎮○○○段一四五地號），系爭同段四四五之一地號土地則係分割自四四五地號土地
    ，此固有土地登記簿謄本一份為證，惟參照前開判例意旨，其欲對共有物之特定
    部分即附圖所示Ａ部分占用收益，仍須徵得他共有人全體之同意，其未經他共有
    人同意而就該部任意占用收益，仍係無權占有。被告固抗辯稱訴外人王錐與其他
    共有人有分管之約定，惟並未就其抗辯之事實舉證以實其說，其抗辯尚非可採。
    且系爭同段四四五之一地號土地現已因分割，而歸原告取得單獨所有權，縱使共
    有人前有分管之約定，該約定亦因共有物之分割而告終止。是被告等人取得事實
    上處分權之建物，於附圖所示Ａ部分占用原告所有之大甲鎮○○段四四五之一地
    號土地，自屬無權占有。
四、綜前所述，原告本於民法第七百六十七條之規定，請求被告等將坐落台中縣大甲
    鎮○○段第四四五之一地號土地上如附圖所示Ａ部分，面積０．００三三公頃之
    建物拆除，併請求被告戊○○遷離前開土地，將土地返還原告，即屬有據，應予
    准許。
五、原告陳明願供擔保，聲請宣告假執行，經核並無不合，爰酌定相當擔保金額予以
    准許。
六、據上論結，原告之訴為有理由，依民事訴訟法第七十八條、第八十五條第一項前
    段、第三百九十條第二項，判決如主文。
中      華      民      國    八十九    年      一      月      四      日
                                    臺灣臺中地方法院民事第一庭
~B法      官  陳慧珊
右為正本係照原本作成
如不服本判決，應於判決送達後二十日內，向本院提出上訴狀。
中      華      民      國    八十九    年      一      月      四      日
~B法院書記官


司法院資訊處製作；財團法人民間司法改革基金會備份。
